【裁判字號】    94,簡上,55
【裁判日期】    950123
【裁判案由】    竊盜
【裁判全文】
臺灣士林地方法院刑事判決              94年度簡上字第55號
上 訴 人
即 被 告  甲○○
上列上訴人即被告因竊盜案件，不服本院94年度士簡字第209 號
，中華民國94年3 月3 日第1 審判決（聲請案號：臺灣士林地方
法院檢察署94年度偵字第1363號）提起上訴，本院認不應以簡易
判決處刑，爰改依通常程序為第1審判決如下：
    主  文
原判決撤銷。
甲○○無罪。
    理  由
一、檢察官聲請簡易判決處刑（與起訴有同一效力）意旨略以：
    被告甲○○意圖為自己不法之所有，於民國93年12月12日晚
    間10時50分許，在台北市○○區○○路2 段325 號三軍總醫
    院3 樓第2 護理站櫃臺，竊取乙○○所有置放該處廠牌NOKI
    A-8310行動電話1 支（內有行動電話門號第0000000000號SI
    M 卡1 張），得手後藏置於32012 號病房內，嗣經乙○○發
    覺該手機遭竊後，乃隨即調閱醫院監視錄影帶而查覺上情，
    經質問被告後，被告始將竊得手機返還予乙○○，因認被告
    涉有刑法第320 條第1 項之竊盜罪嫌。
二、按心神喪失人之行為，不罰，刑法第19條第1 項定有明文；
    又不能證明被告犯罪或其行為不罰者，應諭知無罪之判決，
    刑事訴訟法第301 條第1 項亦定有明文。次按刑法上之心神
    喪失與精神耗弱，應依行為時精神障礙程度之強弱而定，如
    行為時之精神，對於外界事務全然缺乏知覺理會及判斷作用
    ，而無自由決定意思之能力者，為心神喪失；且刑法上所謂
    心神喪失人，非以其心神喪失狀態毫無間斷為必要，如果行
    為時確在心神喪失之中，即令其在事前事後偶回常態，仍不
    得謂非心神喪失人；而是否心神喪失，乃屬醫學上精神病科
    之專門學問，應由專門精神病醫學研究之人予以診查鑑定，
    方足斷定，最高法院26年渝上字第237 號、24年上字第2844
    號、47年台上字第1253號判例參照。
三、訊據被告甲○○，於本院審理時坦白承認前開竊盜行為，核
    與證人乙○○於本院審理時具結證述：伊將手機置於護理站
    電腦旁，嗣伊至地下室辦事後返回該處時，發覺伊之手機遭
    竊，經伊調閱監視錄影帶後，發覺被告形跡可疑，經質問被
    告，被告始將該手機返還予伊等語（見本院95年1 月9 日審
    判筆錄）相符，此外，復有卷附監視錄影機畫面翻拍照片2
    幀、贓物認領保管單1 紙（附於臺北市政府警察局內湖分局
    刑案偵查卷宗）附卷可稽，足認被告自白與事實相符，可以
    採信，被告甲○○確有上開客觀上該當於竊盜罪構成要件之
    行為，應甚明確，堪予認定。
四、惟查，被告甲○○罹患有憂鬱症及精神分裂症乙節，有卷附
    國防大學國防醫學院三軍總醫院附設民眾診療服務處診斷證
    明書1 紙及新光吳火獅紀念醫院出具之乙種診斷證明書2 紙
    可佐（均附於本院刑事卷），堪認屬實；又本院囑託新光吳
    火獅紀念醫院針對被告於案發時之精神狀態，是否已達喪失
    自我控制能力之程度或僅係減低自我控制能力之情狀，進行
    精神鑑定，經該院精神部醫師根據被告病史及鑑定所見：「
    甲○○自民國91年起，個案精神症狀、憂鬱加劇，無法工作
    外，93年10月自8 樓跳樓自殺，12月又服藥自殺，均至三總
    住院月餘，住院診斷為重度憂鬱症伴精神症狀。94年5 月2
    日至20日因自殺意念及企圖、至本院精神科住院，出院時診
    斷為精神分裂症。」、鑑定結果：「病患（即被告）為精神
    分裂症慢性退化伴憂鬱及精神症狀患者，其中精神狀況為精
    神耗弱程度，依其筆錄所述，犯案時是由於因精神恍惚及誤
    認，鑑定中實難以判明真偽，需查核三總住院時之記錄方能
    瞭解當時精神狀況如何。但從近半年來多次自殺及住院之病
    史來看，病患確有明顯精神症狀及精神耗弱而導致之社會功
    能下降，需積極治療方不致病症惡化，請參酌考量議處。」
    等情，有該院94年8 月25日（94）新醫醫字第1118號函附之
    精神鑑定書1 份附卷可稽（附於本院刑事卷），足認被告之
    精神狀態自91年起迄於本件案發後，確即陸續出現上開症狀
    之精神病史，且經不規則門診治療。又查, 本件被告係因服
    用藥物過量病危至三軍總醫院住院治療時，於晚間10時50分
    許竊取該院醫師乙○○之手機，嗣經本院函詢國防大學國防
    醫學院三軍總醫院被告住院時間是否有投與抗憂鬱症藥物，
    業經函覆被告住院期間，93年12月12日會診精神科後，開立
    TOFRANIL每晚2 顆，作為抗憂鬱藥物治療，93年12月13日出
    院後，改精神科門診追蹤等語，亦有該院94年11月18日集逵
    字第0940021511函附於本院刑事卷可稽，而被告於上開住院
    期間，經精神科會診後，認不排除有憂鬱症候，經醫囑於移
    出加護病房後，應由精神科繼續觀察乙情，亦有被告上開住
    院病歷在卷可稽（附於本院刑事卷），是被告辯稱案發當日
    係因憂鬱症發作，服用抗憂鬱症藥物而導致神智不清，尚非
    無據，參以證人乙○○於本院審理時結證稱：伊發覺伊之手
    機遭竊後，經調閱監視錄影帶觀看，發覺被告與錄影帶上之
    人相似，伊請被告交出手機，被告表示要至病房尋找，嗣被
    告進入自己病房找了約3 分鐘後，告訴伊手機在他另一個朋
    友那裡，於是伊與被告前往另一位病患病房，請該名病患將
    手機還伊，之後被告又指著病床旁桌上手機，並問伊該手機
    是否為伊遺失之手機，經伊確認後，被告即將該手機返還予
    伊等情明確（見本院95年1 月9 日審判筆錄），衡情，被告
    如有竊盜手機之意思，理應於竊得手機後，將之藏置於不易
    遭人發覺之處所，豈有將之置放於他人病房之桌上而增加其
    犯行遭查獲之風險，是被告上開所為，顯與一般常人舉措有
    違，參以被告於本院審理時陳稱：伊對手機鈴聲會產生恐懼
    ，在家裡也有因為兄弟姊妹的手機響，將手機丟到外面，於
    93年12月之所以住院，是因聽到伊妹妹手機鈴聲響，而將所
    有的藥吃下去，而導致呼吸衰竭；伊不是故意偷的，伊是被
    鈴聲嚇到，將手機關機，回到自己病房後，約10分鐘，覺得
    那不是伊的手機，伊想應該是隔壁房的手機，所以伊就拿去
    那邊，之後醫官問伊，伊以為放在病房，所以回去找，後來
    又想到是在隔壁病房，才帶醫官去那裡找等語在卷（見同上
    審判筆錄），該等陳述，與其確因服藥過量而送醫急救之事
    實及經診斷罹有精神分裂症及憂鬱症之症候相符，是其所稱
    於案發時，係因服用精神疾病藥物之影響，其精神狀況已達
    於對外界事物，全然缺乏知覺理會及判斷作用之能力之辯，
    應屬可信。綜上各情，堪認被告於行為時，應係處於心神喪
    失之狀態，揆諸前揭規定之意旨，本件被告行為應屬不罰，
    依法應諭知被告無罪之判決。
五、從而，被告以其案發時心神喪失為由，提起上訴，應屬有據
    ，原審判決未審酌至此，所為量處被告罪刑之判決，即有不
    當，自應由本院將原判決撤銷，改為被告無罪之諭知。又簡
    易案件之上訴由地方法院管轄之第2 審合議庭辦理，如認應
    為無罪判決之諭知，係屬刑事訴訟法第451 條之1 第4 項但
    書第3 款之情形，應依同法第452 條之規定，逕依第1 審通
    常程序為無罪判決之諭知，附此敘明。
六、末查被告現與母親、胞妹同住，有戶籍謄本1 份在卷可稽（
    附於原審刑事卷），是足認被告平日有其母及胞妹等人就近
    悉心看護，對其病情應較監護處所所為之監護處分有其實益
    ，又被告於上開時、地為警查獲前，即已自行前往醫院接受
    精神治療，於本件犯後之94年年中起，亦開始在新光吳火獅
    紀念醫院精神科住院治療，亦有該院出具之乙種診斷證明書
    在卷可稽（附於本院刑事卷），參以本件犯罪情節輕微，被
    告因精神疾病影響所致生危害有限，本院因認無依刑法第87
    條第1 條規定另諭知令入相當處所施以監護之必要，併此敘
    明。
七、被告雖患有憂鬱症，惟於本院審理時，對本院所訊問之各項
    問題，尚能清晰應答，並無欠缺訴訟行為能力之情形，附此
    敘明。
據上論斷，應依刑事訴訟法第455 條之1 第1 項、第3 項、第36
9 條第1 項前段、第452 條、第301 條第1 項，刑法第19
條第1 項，判決如主文。
本案經檢察官林聰良到庭執行職務。
中    華    民    國    95    年    1     月    23    日
                  刑事第七庭審判長法  官  趙文卿
                                  法  官  楊得君
                                  法  官  吳祚丞
以上正本證明與原本無異。
如不服本判決應於送達後10日內，向本院提出上訴狀。
                                  書記官  林立原
中    華    民    國    95    年    1     月    25    日


司法院資訊處製作；財團法人民間司法改革基金會備份。
